臺灣高等法院臺中分院刑事判決　　　　99年度上訴字第2403號
上　訴　人　臺灣臺中地方法院檢察署檢察官
被　　　告　李泱叡
上列上訴人因偽造文書等案件，不服臺灣臺中地方法院99年度訴
字第2167號中華民國99年8月27日第一審判決（起訴案號：臺灣
臺中地方法院檢察署99年度偵字第12561、12562號），提起上訴
，本院判決如下：
    主  文
原判決撤銷。
李泱叡共同犯行使偽造公文書罪，處有期徒刑壹年，如附表一所
示之公印文、未扣案偽造之「臺灣省臺北地檢署印」公印壹顆，
均沒收；又共同犯行使偽造公文書罪，處有期徒刑壹年，如附表
二所示之公印文、未扣案偽造之「臺灣省臺北地檢署印」公印壹
顆，均沒收。應執行有期徒刑壹年捌月，如附表一、二所示之公
印文、未扣案偽造之「臺灣省臺北地檢署印」公印壹顆，均沒收
。
    事    實
一、李泱叡於民國97年12月間，加入以真實姓名年籍不詳，綽號
    「阿超」之成年男子為首之詐騙集團，該集團之詐騙手法為
    利用一般人對於檢察機關案件處理之流程大多不甚熟悉，於
    接獲自稱警察或檢察機關公務員之來電多會信以為真，並聽
    從其指示辦理之心理，而以偽造檢察機關、法院公文書及冒
    稱為警察、檢察官之方式，詐騙他人之財物，李泱叡並負責
    擔任搭載詐騙集團之車手成員，前往指定地點向被害人收取
    詐騙款項之工作，取款成功後可抽取詐騙金額百分之一為報
    酬。該詐騙集團成員即共同基於意圖為自己不法所有之詐欺
    取財、偽造公印、公印文、冒充公務員行使職權、行使偽造
    公文書之犯意聯絡，先由集團成員於97年12月間某日，在不
    詳地點，以不詳方式，偽刻「臺灣省臺北地檢署印」之公印
    一顆，由「阿超」交付予李泱叡，以便李泱叡及車手於向被
    害人取款前，依指示至便利商店傳真機收取由詐欺集團所傳
    真之「臺北地方法院地檢署監管科」、「臺北地方法院公證
    申請書」、「個人資料外洩授權止付申請書」等性質上屬公
    文書之文件，或「臺灣臺北地方法院檢察署偵查卷宗」封面
    後，由李泱叡以上開偽造之「臺灣省臺北地檢署印」一顆（
    未扣案）蓋用公印文各一枚於其上，而以此方式共同偽造該
    等公文書（不含「臺灣臺北地方法院檢察署偵查卷宗」封面
    ），足生損害於臺灣臺北地方法院檢察署對於機關公文管理
    之正確性，並持之為詐騙工具，為如下之犯行：
(一)、該詐騙集團成員於97年12月22日下午1許許，撥打電話予胡
    宸豪（原名胡中豪），冒稱係中央健保局人員，對胡宸豪佯
    稱：其健保資料遭「同仁牙醫」診所用於詐領健保費，而要
    求胡宸豪先報警備案，隨即將電話轉至臺北市政府警察局刑
    事警察大隊（下稱臺北市刑大）之調查科，由自稱「李天生
    」之警官與胡宸豪通話，並要求胡宸豪依指定之電話號碼撥
    打至財政部暫緩科，申請「暫緩執行單」及「保存單」云云
    ，胡宸豪遂依指定電話撥打至「財政部」，由自稱「陳志中
    」主任之人與其接洽，胡宸豪並留下個人年籍資料予「陳志
    中」，於10分鐘後，自稱臺北市刑大調查科員警之「楊東傑
    」又致電胡宸豪，佯稱其健保資料遭盜用於申請第一銀行之
    人頭帳戶，因而要求胡宸豪將第一銀行帳戶款項提領出來，
    在其臺北縣泰山鄉○○路15號住處旁之公園，將款項交付予
    地檢署指派前來領款之書記官云云，該詐欺集團成員乃通知
    李泱叡駕車搭載同屬詐欺集團成員之某不詳姓名男子至約定
    地點，由該不詳姓名男子下車自稱為地檢署書記官前來收取
    款項而行使職權，致胡宸豪陷於錯誤，於同日下午4時30分
    許，將提領之新臺幣（下同）72萬元，交付予該冒稱書記官
    之詐騙集團成員收取，該成員並交付以前述方式偽造、並蓋
    有「臺灣省臺北地檢署印」公印文之「臺北地方法院地檢署
    監管科」、「臺北地方法院公證申請書」二紙偽造公文書予
    胡宸豪收執而行使之，足生損害於臺灣臺北地法院檢察署對
    於機關公文管理之正確性、公信力及胡宸豪，再由李泱叡駕
    車搭載該名車手離開現場。
(二)、又於97年12月26日上午10時30分許，撥打電話予蔡彩嬌，冒
    稱係銀行行員，對蔡彩嬌佯稱：有人要提領其帳戶中之款項
    ，再由自稱警察及警察局科長之人對其佯以：法院通知伊開
    庭伊都未到庭，必須儘速提領帳戶款項辦理交保手續，將會
    指派人於前往取款云云，該詐欺集團成員旋通知李泱叡駕車
    搭載同屬詐欺集團成員之某不詳姓名男子至約定地點，由該
    不詳姓名男子下車自稱為警員前來收款而行使職權，致蔡彩
    嬌陷於錯誤，於同日下午2時30分許，在臺北縣五股鄉○○
    路○段2之3號「嘉益珠寶行」前，將提領之18萬元及美金2萬
    元，交付予該詐騙集團成員收取，該成員並交付以前開方式
    偽造上蓋有「臺灣省臺北地檢署印」公印文之「個人資料外
    洩授權止付申請書」公文書及「臺灣臺北地方法院檢察署偵
    查卷宗」封面各一紙予蔡彩嬌收執而行使之，足生損害於臺
    灣臺北地法院檢察署對於機關公文管理之正確性及公信力及
    蔡彩嬌，再由李泱叡駕車搭載該名集團成員離開現場。詐騙
    所得款項，則由詐騙集團成員朋分花用完畢。
(三)、嗣胡宸豪、蔡彩嬌發覺受騙，報警處理，為警在上開偽造公
    文上採得李泱叡之指紋，始循線查得上情。
二、案經臺北縣警察局新莊分局、蘆洲分局報告臺灣板橋地方法
    院檢察署呈請臺灣高等法院檢察署核轉臺灣臺中地方法院檢
    察署檢察官偵查起訴。
    理    由
一、按被告以外之人於審判外之陳述，雖不符刑事訴訟法第159
    條之1至第159條之4之規定，但經當事人於審判程序同意作
    為證據，法院審酌該言詞陳述或書面陳述作成時之情況，認
    為適當者，亦得為證據；當事人、代理人或辯護人於法院調
    查證據時，知有第159條第1項不得為證據之情形，而未於言
    詞辯論終結前聲明異議者，視為有前項之同意，刑事訴訟法
    第159條之5定有明文。被告對於證人即被害人胡宸豪（原名
    胡中豪）及蔡彩嬌警詢、偵查之證述，及其他相關具傳聞性
    質之證據資料之證據能力，均沒有意見（本院卷第25-26頁
    ），且迄於言詞辯論終結前亦未聲明異議。本院審酌上開證
    據資料作成之情況，核無違法取證或其他瑕疪，且為證明本
    件犯罪事實所必要之重要關係事項，認為以之作為證據為適
    當，依刑事訴訟法第159條之5規定，應有證據能力。
二、上揭犯罪事實，業據被告李泱叡於偵訊、原審及本院審理中
    供承不諱（99偵12561卷第36-38頁、原審卷第21頁反面、第
    26-27頁、本院卷第26-28頁），經核與證人即被害人胡宸豪
    、蔡彩嬌於警詢及偵查中證述相符（98偵15240卷第3頁、第
    4-6頁、第30-32頁、98偵18867卷第4-5頁、第7-9頁、第28-
    30頁），且有被害人胡宸豪遭詐騙之刑案現場測繪圖一紙、
    現場監視錄影器翻拍照片九張及偽造之「臺北地方法院地檢
    署監管科」、「臺北地方法院公證申請書」（98偵15240卷
    第17-19頁、第14-15頁），被害人蔡彩嬌銀行存摺交易明細
    表影本、第一銀行匯出匯款賣匯水單暨交易憑證影本各一紙
    及偽造之「臺灣臺北地方法院檢察署偵查卷宗」、「個人資
    料外洩授權止付申請書」（98偵18867卷第10-13頁），及內
    政部警政署刑事警察局98年2月11日刑紋字第0980011676號
    、98年2月20日刑紋字第0980011692號鑑驗書各一份（98偵
    15240卷第11-12頁、98偵15240卷第14-16頁）在卷可稽。足
    徵被告自白與事實相符，堪予採信。綜上所述，被告上開犯
    行，事證明確，應依法論科。
三、論罪科刑之理由：
(一)、按「˙˙˙刑法上偽造文書罪，係著重於保護公共信用之法
    益，即使該偽造文書所載名義製作人實無其人，而社會上一
    般人仍有誤信其為真正文書之危險，仍難阻卻犯罪之成立。
    而刑法所謂公印，係指公署或公務員職務上所使用之印信而
    言；所謂公印或公印文，係專指表示公署或公務員資格之印
    信而言，即俗稱大印與小官印及其印文；又公印之形式凡符
    合印信條例規定之要件而製頒，無論為印、關防、職章、圖
    記，如足以表示其為公務主體之同一性者，均屬之。而不符
    印信條例規定或不足以表示公署或公務員資格之印文，即不
    得謂之公印；與我國公務機關名銜不符之印文，難認為公印
    文。原判決依調查所得證據，說明本件所偽造之文書，雖有
    以「檢察署監管科」之名義製作，而檢察署實際上並無此一
    單位，然其內容均與犯罪偵查事項有關，核與檢察署之業務
    相當，且一般人苟非熟知檢察組織，尚不足以分辨該等單位
    是否實際存在，仍有誤信該等文書為公務員職務上所製作之
    真正文書之危險，堪認為偽造之公文書˙˙˙另說明偽造之
    公文書或文書上，持偽造之『台中地方法院檢察署』、『台
    灣台北地方法院檢察署印』、『台北地方法院檢察署』、『
    台灣台北地方法院檢察署印』、『高雄地方法院檢察署』印
    章蓋用印文，該印文內容為我國檢察機關之正確名銜，樣式
    亦與政府機關關防（即俗稱大印）相符，顯係偽造上級機關
    製發之印信，雖部分名稱未載『台灣』，仍足以表示公署之
    資格，認均屬偽造公印及公印文」、「˙˙˙本件偽造之˙
    ˙˙『台灣台北地方法院檢察署中華民國九十八年偵字第０
    一九八六一三號偵查卷宗卷面』上加蓋偽造之『台灣省台北
    地檢署』公印文，雖與台灣台北地方法院檢察署全銜不盡相
    符，但顯有使社會上一般人誤信為台灣台北地方法院檢察署
    之真正公印文，自屬刑法上所稱偽造公印文或偽造公印」（
    最高法院99年度臺上字第2798號、99年度臺上字第6830號刑
    事判決參照）；次按「˙˙˙偽造之『台北地方法院地檢署
    監管單』、『台北地方法院公證申請書』影本，均以『台北
    檢察署主任檢察官葉明智』名義為之，並皆蓋有『台灣省台
    北檢察署』印文，原判決因認足使社會上一般人誤信為真正
    之公文書，無礙於上訴人應負行使偽造公文書罪責˙˙˙」
    （最高法院99年度臺上字第5872號刑事判決參照），經查：
  1.在犯罪事實一(一)(二)所示偽造之「臺北地方法院地檢署監管科
    」、「臺北地方法院公證申請書」、「個人資料外洩授權止
    付申請書」等文書上經持偽造之「臺灣臺北地方法院檢察署
    印」公印蓋用公印文，自屬偽造公印及公印文。又證人胡宸
    豪於偵查中結證詐騙者表示會聯絡法院書記官向伊收款，當
    天下午4點半在泰山鄉○○路15號旁公園，伊帶72萬元去，
    是一位男生說他是書記官向伊收款，並交付北院地檢署監管
    科、北院公證申請書等文件（98偵15240卷第30-31頁），證
    人蔡彩嬌於警詢稱遭自稱檢察官王明章的人詐騙，對方有拿
    臺北地方法院檢察署的文書（98偵18867卷第7-9頁），另偽
    造之「臺北地方法院地檢署監管科」、「臺北地方法院公證
    申請書」均經以「臺北檢察署主任檢察官鄭信宏」名義為之
    ，並蓋有「臺灣省臺北檢察署」公印文，而表示係由「臺灣
    省臺北檢察署」所出具，而偽造之「臺北地方法院地檢署監
    管科」文書，雖以檢察署實際所無之地檢署監管科此一單位
    之名義製作，然其內容均與犯罪偵查事項有關，核與檢察署
    之業務相當，且一般人苟非熟知檢察組織，尚不足以分辨該
    等單位是否實際存在，仍有誤信該等文書為公務員職務上所
    製作之真正文書之危險，均足使社會上一般人誤信為真正之
    偽造公文書；又偽造之「個人資料外洩授權止付申請書」亦
    蓋有「臺灣省臺北檢察署」公印文而表示由「臺灣省臺北檢
    察署」出具予金融監控管理中心之意，亦足使社會上一般人
    誤信為真正之偽造公文書，是揆諸前揭說明，偽造之「臺北
    地方法院地檢署監管科」、「臺北地方法院公證申請書」、
    「個人資料外洩授權止付申請書」等文書，均為公文書無訛
    。
  2.又按「˙˙˙觀諸『台灣台北地方法院檢察署偵查卷宗』乃
    屬檔卷封面，僅供辨識之用，性質上類似於目錄，顯與具有
    對外表示一定意思之文書意涵有間，似非屬文書，不該當於
    偽造公文書之構成要件。原判決就此部分論以偽造公文書、
    行使偽造公文書罪，即有適用法則不當之可議˙˙˙」（最
    高法院99年度臺上字第2798號刑事判決參照），是犯罪事實
    一(二)所示偽造之「臺灣臺北地方法院檢察署偵查卷宗」雖蓋
    有上開偽造之公印文，惟與文書意涵有間，自非屬文書，而
    不該當於刑法之公文書，縱由非屬有權製作者製作，亦不該
    當偽造公文書罪。
(二)、核被告如犯罪事實一(一)(二)所為，均係犯刑法第158條第1項之
    僭行公務員職權罪，刑法第218條第1項之偽造公印、公印文
    罪，第216條、第211條之行使偽造公文書罪及第339條第1項
    之詐欺取財罪（起訴書原未論列刑法第158條第1項之罪，惟
    業經公訴檢察官當庭補充，見原審卷第21頁，附此敘明）。
    又被告及所屬之詐欺集團成員偽造「臺灣臺北地檢署印」公
    印，並持以蓋用在如犯罪事實一(一)(二)所示偽造之「臺北地方
    法院地檢署監管科」等公文書上，其等偽造公印、公印文之
    行為，係偽造公文書之部分行為，渠等偽造公文書進而持之
    以行使，偽造公文書之低度行為應為行使之高度行為所吸收
    ，均不另論罪。被告與真實姓名年籍不詳之其他詐騙集團成
    員間，均有犯意聯絡及行為分擔，皆應論以共同正犯。又按
    95年7月1日修正施行之刑法刪除牽連犯之立法理由稱：目前
    實務上以牽連犯予以處理之案例，在適用上得視其具體情形
    ，論以想像競合犯等語，且自然行為概念之一行為，原經法
    律評價為二以上之行為，且認有牽連關係而依牽連犯規定從
    一重處斷者，於牽連犯廢除施行後，宜改評價為單一行為，
    始合乎社會之通念。被告與其他詐欺集團成員共同持偽造之
    公文書、冒用公務員身份向被害人詐騙存款行為，就一般社
    會通念，咸認只有一個行使偽造之公文書冒用公務員身份向
    被害人詐騙存款行為，然在法律評價上，實務上原認被告有
    行使偽造公文書行為及詐欺取財行為之二行為（認詐欺取財
    與僭行公務員職權係一行為），復認二行為間有牽連關係，
    而應依牽連犯從一重罪處斷，立法將牽連犯規定刪除，並於
    95年7月1日施行，若猶將之評價為法律犯罪概念之二行為，
    而予以併合處罰，勢難以契合人民的感情，自宜改認被告係
    出於一個犯意，實行一個犯罪行為，而侵害國家法益、社會
    法益及個人法益，該當於行使偽造公文書、僭行公務員職權
    、詐欺取財既遂罪之犯罪構成要件，即一行為觸犯數罪名，
    而依想像競合犯均論以刑法第216條、第211條行使偽造公文
    書罪。被告二次犯行，犯意各別，應予分論併罰。又偽造「
    臺灣臺北地方法院檢察總署偵查卷宗」封面，並非刑法上之
    文書，業如前述，被告就此部分犯行，自無構成行使偽造公
    文書罪可言，惟因公訴意旨認被告該部分犯行與上開論罪科
    刑之事實，有想像競合犯之裁判上一罪之關係，爰不另為無
    罪之諭知，附此敘明。
(三)、又犯應併合處罰之數罪，經法院以判決或裁定定其數罪之應
    執行刑確定者，該數罪是否執行完畢，均以所定之執行刑全
    部執行完畢為斷。其在定執行刑之前已先執行之有期徒刑之
    罪，因嗣後與他罪合併定執行刑，而由檢察官換發執行指揮
    書執行應執行刑者，其前已執行之有期徒刑部分，僅應予扣
    除，不能認為已執行完畢。查被告前於96年間，因詐欺案件
    ，經臺灣臺南地方法院96年簡字第3578號判決判處有期徒刑
    3月，減為有期徒刑1月又15日確定，又因恐嚇取財等案件，
    經臺灣臺南地方法院以96年度易字第1104號、97年度易字第
    365、838、1648等號判決判處應執行有期徒刑4年，再因詐
    欺案件經臺灣臺中地方法院以98年度中簡字第1690號判決判
    處有期徒刑3月、6月（並分別減為1月15日、3月），應執行
    有期徒刑4月，及因詐欺案件經臺灣臺中地方法院以99年度
    易字第2267號判決判處有期徒刑8月（並減為4月），嗣上開
    犯罪經臺灣臺中地方法院以99年度聲字第4254號裁定合併定
    應執行刑為4年7月，現尚執行中，指揮書執畢日期為103年8
    月28日，有臺灣高等法院被告前案紀錄表在卷可參（本院卷
    第15頁反面-第16頁），故被告所為本件犯行並不構成累犯
    ，公訴人起訴書請依累犯加重其刑，尚有誤會。
四、原審認被告之犯行事證明確，予以論罪科刑，固非無見。惟
    查：被告偽造之「臺灣省臺北地檢署印」為偽造公印文，原
    審認係普通印章，核有未洽。又行使偽造公文書罪，其法定
    刑度為一年以上七年以下有期徒刑。原判決認被告共同犯行
    使偽造公文書罪，又無減刑之理由，竟處有期徒刑拾月，亦
    屬違法，檢察官上訴意旨指摘原判決不當，為有理由，應由
    本院予以撤銷改判。爰審酌被告素行不佳，前即因詐欺案件
    經法院判刑（未構成累犯），正值青壯盛年，卻不思以正途
    取財，竟夥同其他詐騙集團成員假借機關名義，利用被害人
    對司法案件偵辦程序不熟悉之機會，冒充公務員，施用詐術
    騙取被害人之財物，手段惡劣，所生危害非小，惟念其犯後
    均坦承犯行之犯後態度等一切情狀，分別量處如主文所示之
    刑，並定其應執行刑。
五、末按本件用以詐騙被害人胡宸豪、蔡彩嬌之偽造「臺北地方
    法院地檢署監管科」、「臺北地方法院公證申請書」、「個
    人資料外洩授權止付申請書」等公文書及「臺灣臺北地方法
    院檢察署偵查卷宗」封面，均已分別交付被害人胡宸豪、蔡
    彩嬌收持而所有，即非屬被告或共犯所有之物，自無從依法
    宣告沒收。公訴人起訴請求併予宣告沒收，尚有未洽。惟「
    臺北地方法院地檢署監管科」、「臺北地方法院公證申請書
    」、「臺灣臺北地方法院檢察署偵查卷宗」、「個人資料外
    洩授權止付申請書」所示偽造之「臺灣省臺北地檢署印」公
    印文各一枚，依刑法第219條規定，不論屬於犯人與否，均
    應宣告沒收。又偽造之「臺灣省臺北地檢署印」公印一顆，
    雖未扣案，然並無證據證明業已滅失，仍應依刑法第219條
    規定，併予宣告沒收。
據上論斷，應依刑事訴訟法第369條第1項前段、第364條、第299
條第1項前段，刑法第28條、第158條第1項、第216條、第211條
、第218條第1項、第339條第1項、第55條、第51條第1項5款、第
219條，刑法施行法第1條之1第1項、第2項前段，判決如主文。
本案經檢察官李月治到庭執行職務。
中    華    民    國   100    年    1     月    6     日
            刑事第六庭    審判長法  官  李  文  雄
                                法  官  陳  如  玲
                                法  官  蔡 王 金 全
上列正本證明與原本無異。
如不服本判決應於收受送達後十日內向本院提出上訴書狀，其未
敘述上訴理由者，並得於提起上訴後十日內向本院補提理由書 (
均須按他造當事人之人數附繕本)「切勿逕送上級法院」。
                                書記官  金  珍  華
中    華    民    國   100    年    1     月    6     日
 附表一（被害人胡宸豪部分）
┌──┬───────────────────┐
│編號│應沒收之公印文                        │
├──┼───────────────────┤
│ １ │偽造「台北地方法院地檢署監管科」公文書│
│    │上之「臺灣省臺北地檢署印」公印文壹枚  │
├──┼───────────────────┤
│ ２ │偽造「台北地方法院公證申請書」公文書上│
│    │之「臺灣省臺北地檢署印」公印文壹枚    │
└──┴───────────────────┘
 附表二（被害人蔡彩嬌部分）
┌──┬───────────────────┐
│編號│應沒收之公印文                        │
├──┼───────────────────┤
│ １ │偽造「臺灣台北地方法院檢察署偵查卷宗」│
│    │封面上之「臺灣省臺北地檢署印」公印文壹│
│    │枚                                    │
├──┼───────────────────┤
│ ２ │偽造「個人資料外洩授權止付申請書」公文│
│    │書上之「臺灣省臺北地檢署印」公印文壹枚│
└──┴───────────────────┘
 附錄：本案論罪科刑法條全文
 刑法第158條第1項：
 冒充公務員而行使其職權者，處三年以下有期徒刑、拘役或五百
 元以下罰金。
 刑法第211條：
 偽造、變造公文書，足以生損害於公眾或他人者，處一年以上七
 年以下有期徒刑。
 刑法第216條：
 行使第二百十條至第二百十五條之文書者，依偽造、變造文書或
 登載不實事項或使登載不實事項之規定處斷。
 刑法第218條第1項：
 偽造公印或公印文者，處五年以下有期徒刑。
 刑法第339條第1項：
 意圖為自己或第三人不法之所有，以詐術使人將本人或第三人之
 物交付者，處五年以下有期徒刑、拘役或科或併科一千元以下罰
 金。